臺灣高等法院民事判決　　　　　　　　 98年度重上字第298號
上　訴　人　陳鴻謙即陳鴻鳴之.
　　　　　　黃陳秀卿即陳鴻鳴.
　　　　　　陳佩琛即陳鴻鳴之.
　　　　　　高彗祝即陳鴻鳴之.
上　一　人
訴訟代理人　吳奎新律師
複 代理 人　陳添信律師
被 上訴 人　周光明（即祭祀公業周元榮管理人）
訴訟代理人　蕭介生律師
上列當事人間請求返還土地事件，上訴人對於中華民國98年3 月
31日臺灣臺北地方法院95年度訴字第8936號第一審判決提起上訴
，本院於100年12月6日言詞辯論終結，判決如下：
    主  文
上訴駁回。
第二審訴訟費用由上訴人負擔。
    事實及理由
一、程序方面：
  (一)本件上訴人陳鴻鳴於民國98年10月18日本院審理中死亡，其
    繼承人為高彗祝、陳鴻謙、黃陳秀卿及陳佩琛，有戶籍謄本
    、繼承系統表可佐（見本院卷第71頁、第141頁、第145至15
    1頁），高彗祝已於99年3月22日具狀聲明承受訴訟（見本院
    卷第70頁），核無不合，應予准許。另陳鴻謙、黃陳秀卿及
    陳佩琛業經本院於100年9月9 日裁定命其等承受訴訟（見本
    院卷第157頁），合先敘明。
  (二)上訴人陳鴻謙、黃陳秀卿、陳珮琛均未於言詞辯論期日到場
    ，核無民事訴訟法第386 條所列各款情形，爰依被上訴人之
    聲請，由其一造辯論而為判決。
  (三)上訴人主張本件被上訴人並非祭祀公業周元榮之管理人，其
    以祭祀公業周元榮管理人名義提起本訴，其當事人不適格等
    語。經查：觀諸被上訴人所提出之臺北市○○區○○段四小
    段520-1地號土地（下稱520-1地號土地）登記第二類謄本記
    載（見原審卷第6頁），520-1地號土地所有權人為祭祀公業
    周元榮，管理者為周光明，該登記迄今未變更，復無任何實
    證足以認定周光明確非祭祀公業周元榮之管理人，尚難認本
    件被上訴人之當事人不適格。
二、被上訴人起訴主張：520-1 地號土地為伊所有，原上訴人陳
    鴻鳴（已歿，下稱陳鴻鳴）無正當權源擅自搭建門牌號碼為
    臺北市○○○路○段85巷1弄15之1 號違章建物（下稱系爭建
    物）占用520-1地號土地，拒不返還，爰依民法第767條、第
    17 9條規定，請求陳鴻鳴將如原判決附圖所示Ａ部分、面積
    106 平方公尺土地（下稱系爭占用土地）上之系爭建物拆除
    ，將系爭占用土地返還予伊。並自95年10月31日起至返還系
    爭占用土地之日止，按月給付伊新臺幣（下同）6萬3,070元
    等語。原審為被上訴人勝訴之判決，被上訴人對於上訴人之
    上訴，則聲明駁回上訴。
三、上訴人則以：520-1地號土地與同小段520-2地號土地於日據
    時代為臺北市錦町117、118番地，陳鴻鳴之外祖父楊友於昭
    和11年（即民國25年）即在上開土地上蓋有建物，並向臺北
    地方法院申請登記，獲准登入土地登記謄本，自屬有權使用
    520-1地號土地。嗣於38年間楊友欲擴建房屋，再與520-1地
    號土地之所有權人祭祀公業周元榮簽立基地租賃合同，租期
    雖僅規定為5年，但依租約第2條約定：「租賃期限約定5 年
    ，自38年8月1日起至43年7 月31日止，以後依照法令規定繼
    續租賃」，嗣520-1 地號土地之租賃契約屆期後，楊友仍繼
    續使用收益，祭祀公業周元榮並不反對，自已成為不定期租
    賃契約，其後所有租金均係由陳鴻鳴家族繳納。楊友租賃52
    0-1 地號土地建築房屋使用之始，既屬有權占用，陳鴻鳴之
    父陳振為楊友之繼承人或家屬，除繼受上開建物外，併繼受
    楊友得向祭祀公業周元榮主張不定期租賃契約之權利。楊友
    與祭祀公業周元榮之管理人之一周罩簽立基地租賃合同，因
    出租乃屬土地之利用行為，且依臺灣民事習慣報告，管理人
    縱有數人，每1 個管理人對外得各自代理祭祀公業而為法律
    行為，是楊友與祭祀公業周元榮管理人之一周罩成立租賃契
    約，縱該契約違反規約所定需一半以上之管理人同意，但該
    內部規定對於善意第三人不發生任何效力，基地租賃合同仍
    屬有效。該合同上雖疏未記載月日，但無礙契約之成立。從
    520-1 地號土地位於臺北市○○區○地段甚佳，若無租賃關
    係而使用該土地，祭祀公業周元榮豈令其使用長達56年，從
    未提出異議，依經驗法則應認楊友及其繼承人與祭祀公業周
    元榮間確有租賃關係存在等語，資為抗辯。原審為上訴人敗
    訴之判決，上訴人不服，提起上訴，聲明：(一)原判決不利於
    上訴人部分廢棄。(二)上開廢棄部分，被上訴人在第一審之訴
    及其假執行之聲請均駁回。
四、被上訴人主張520-1 地號土地為祭祀公業周元榮所有，陳鴻
    鳴所有系爭建物，占用系爭占有土地等情，業據被上訴人提
    出土地登記第二類謄本影本1紙為證（見原審卷第7頁），復
    經原審法院於98年1 月12日至現場履勘並囑託台北市大安地
    政事務所就系爭建物坐落位置、面積予以測量繪作成果圖，
    有勘驗測量筆錄、台北市大安地政事務所繪製之複丈成果圖
    可稽（見原審卷第159、160頁及證物存放袋），並為上訴人
    所不爭執（見原審卷第58頁），應堪信為真實。
五、被上訴人主張陳鴻鳴無正當權源占用祭祀公業周元榮所有之
    520-1 地號土地上搭蓋系爭建物使用，拒不返還，請求上訴
    人拆除系爭建物，返還系爭占用土地等語，惟為上訴人所否
    認，並以前詞置辯。經查：
  (一)按以無權占有為原因，請求返還所有物之訴，被告對原告就
    其物有所有權存在之事實無爭執，而僅以非無權占有為抗辯
    者，原告於被告無權占有之事實，無舉證責任。被告應就其
    取得占有，係有正當權源之事實證明之。如不能證明，則應
    認原告之請求為有理由。
  (二)上訴人辯稱：祭祀公業周元榮於25年間同意提供520-1 地號
    土地予楊友搭蓋建物，並於38年間同意出租520-1 地號土地
    予楊友，楊友為上訴人之外祖父，上訴人依法繼承楊友之租
    賃權，並非無權占有等語，並提出基地租賃合同、租金收據
    、覺書、建物所有權保存登記申請書、建物謄本及移送執行
    歷年各項欠稅提供支票分期繳納收據、臺灣臺北地方法院財
    務案件執行傳票、臺北市政府54年上期自然人月稅納稅通知
    書、台灣電力公司台北市區營業處100年8 月5日北市費核代
    字第Ｚ○○○○○○○○○ 號書函、臺北自來水事業處自來水裝置紀
    錄表等影本各1份及稅款收據影本2份為證（見原審卷第17至
    19頁、第22、23頁、第193至205頁）。經查：
    1.按民事訴訟法第277 條前段規定：當事人主張有利於己之
      事實者，就其事實有舉證之責任。私文書之真正，他造當
      事人有爭執者，舉證人應負證明其真正之責，此觀民事訴
      訟法第357條之規定自明。又同法第358條關於私文書經本
      人或其代埋人簽名、蓋章或按指印者推定為真正之規定，
      須其簽名、蓋章或按指印係本人或其代理人為之，在當事
      人間已無爭執或經舉證人證明者，始得適用。且文書之證
      據力，有形式上證據力與實質上證據力之分。前者係指真
      正之文書即文書係由名義人作成而言；後者則為文書所記
      載之內容，有證明應證事實之價值，足供法院作為判斷之
      依據而言。必有形式上證據力之文書，始有證據價值可言
      。文書之實質上證據力，固由法院根據經驗法則，依自由
      心證判斷之。但形式上證據力，則因其為私文書或公文書
      而分別依民事訴訟法第357條、第358條或第355 條規定決
      之。
    2.上訴人辯稱其對520-1 地號土地有正當占有權源，固提出
      基地租賃合同、租金收據、覺書等影本為證。惟該等文書
      均屬私文書，業經被上訴人否認其真正，自應由上訴人負
      舉證責任證明該等私文書為真正。稽諸：基地租賃合同之
      訂定日期僅書寫「民國38年」，無詳細日期之記載，出租
      人僅記載「祭祀公業周元榮同周元榮公管理人代表者周罩
      」，並蓋有祭祀公業周元榮之大印1 枚，無周罩個人蓋章
      ，無從判斷該署名是否為周罩親簽。另租金收據記載出具
      日期為38年8月1日，以祭祀公業周元榮同周元榮公管理人
      代表者周罩名義出具，蓋有祭祀公業周元榮之大印1 枚，
      無周罩個人蓋章，無從判斷該署名是否為周罩親簽。另覺
      書則記載38年12月20日由祭祀公業周元榮公管理人代表周
      罩出具，未蓋用任何蓋文，且無周罩個人蓋章，亦無從判
      斷該署名是否為周罩親簽。再細觀基地租賃合同、租金收
      據、覺書三份私文書中周罩署名之筆跡，以肉眼觀之，即
      可判斷明顯不同，上訴人復未舉何證據，足以證明該基地
      租賃合同、租金收據、覺書確係由名義人周罩所作成，自
      難認此等私文書為具有形式上證據力之文書而有證據價值
      。
    3.另上訴人提出之建物所有權保存登記申請書、建物謄本及
      移送執行歷年各項欠稅提供支票分期繳納收據、臺灣臺北
      地方法院財務案件執行傳票、臺北市政府54年上期自然人
      月稅納稅通知書及稅款收據等為據，作為其占用520-1 地
      號土地之合法權源。然觀諸該等建物所有權保存登記申請
      書、建物謄本及移送執行歷年各項欠稅提供支票分期繳納
      收據上記載楊友為系爭建物所有權人或納稅義務人；臺灣
      臺北地方法院財務案件執行傳票、臺北市政府54年上期自
      然人月稅納稅通知書及稅款收據上記載陳振為被傳喚人或
      納稅義務人，充其量得能證明當時建物之所有權人為楊友
      ，而楊友及陳振均曾繳納房屋稅捐，不足以認定上訴人占
      用520-1 地號土地係基於合法權源。至於上訴人所提出台
      灣電力公司台北市區營業處100年8月5 日北市費核代字第
      Ｚ○○○○○○○○○ 號書函、臺北自來水事業處自來水裝置紀錄
      表，亦僅能證明臺北市○○○路○段85巷1弄15之1 號房屋
      於48年6月間裝表供電，於70年5月22日裝表給水，亦不足
      據此作為陳鴻鳴占用520-1 地號土地之合法權源，自難據
      此為有利於上訴人之認定。
    4.雖上訴人復辯稱：520-1 地號土地位於臺北市○○區○地
      段甚佳，若無租賃關係而使用該土地，祭祀公業周元榮豈
      令其使用長達56年，從未提出異議，依經驗法則應認楊友
      及其繼承人與祭祀公業周元榮間確有租賃關係存在等語，
      惟查：早年因地廣人稀，社會上對於土地遭占用，未必會
      積極處理，且祭祀公業周元榮並非個人，其派下員眾多，
      管理人之選任又屢生爭端，自80年至今均爭訟連連（見原
      審卷第39頁、本院卷第707 頁以下）。是縱使上訴人所辯
      祭祀公業周元榮未曾提出異議之事實為真正，亦無從以此
      單純沈默逕認定楊友及其繼承人與祭祀公業周元榮間有租
      賃關係存在。上訴人所辯尚難採信。
    5.綜此，上訴人既未能舉證證明其占有系爭占用土地，有何
      正當權源，依前開五(一)之說明，被上訴人主張上訴人無權
      占有系爭占用土地乙節，應堪採信。
  (三)按所有人對於無權占有或侵奪其所有物者，得請求返還之。
    對於妨害其所有權者，得請求除去之。有妨害其所有權之虞
    者，得請求防止之，民法第767 條定有明文。本件祭祀公業
    周元榮為520-1 地號土地之所有權人，陳鴻鳴搭蓋系爭建物
    占有系爭占用土地之行為，既不具正當權源，被上訴人請求
    上訴人拆除系爭建物，將系爭占用土地返還予被上訴人，核
    屬有據，應予准許。縱520-1 地號土地業已設定地上權予他
    人，亦無礙被上訴人依民法第767條行使其物上請求權。
六、關於被上訴人請求返還不當利益部分：
    按判決書內應記載之理由，如第二審關於攻擊或防禦方法之
    意見及法律上之意見與第一審判決相同者，得引用之；關於
    當事人提出新攻擊或防禦方法之意見，應併記載之，民事訴
    訟法第454條第2項定有明文。本件關於被上訴人得請求上訴
    人給付自95年10月31日起至上訴人返還系爭占用土地之日止
    ，按月給付被上訴人相當於租金之不當得利，合計為6萬3,0
    70元部分，兩造在本院並未提出新攻擊或防禦方法，針對兩
    造已提出攻擊防禦方法之意見及法律上之意見，經本院審理
    結果，認與第一審判決相同，茲引用之，不贅述。
七、綜上所述，被上訴人依物上請求權及不當得利法律關係，請
    求：(一)上訴人將坐落520-1 地號土地內，如原判決附圖所示
    Ａ部分、面積106 平方公尺之地上建物拆除，將系爭占用土
    地返還被上訴人。(二)上訴人應自95年10月31日起至返還系爭
    占用土地之日止，按月給付被上訴人6萬3,070元，為有理由
    ，應予准許。從而，原審就上開應准許部分所為上訴人敗訴
    之判決，並為假執行及免假執行之宣告，核無不合，上訴人
    上訴意旨指摘原判決此部分不當，求予廢棄改判，為無理由
    ，應予駁回。
八、兩造其餘之攻擊或防禦方法及未經援用之證據、未傳訊之證
    人，經本院斟酌後，認為均不足以影響本判決之結果，自無
    逐一詳予論駁之必要，併此敘明。
九、據上論結，本件上訴為無理由，依民事訴訟法第449條第1項
    第463條、第385條第1項前段、第78條，判決如主文。
中    華    民    國   100    年    12    月    30    日
                    民事第四庭
                        審判長法  官 張劍男
                              法  官 翁昭蓉
                              法  官 陳靜芬
正本係照原本作成。
如不服本判決，應於收受送達後20日內向本院提出上訴書狀，其
未表明上訴理由者，應於提出上訴後20日內向本院補提理由書狀
（均須按他造當事人之人數附繕本）上訴時應提出委任律師或具
有律師資格之人之委任狀；委任有律師資格者，另應附具律師資
格證書及釋明委任人與受任人有民事訴訟法第466條之1第1項但
書或第2項（詳附註）所定關係之釋明文書影本。如委任律師提
起上訴者，應一併繳納上訴審裁判費。
中    華    民    國   101    年    1     月    2     日
                               書記官 應瑞霞
附註：
民事訴訟法第466條之1（第1項、第2項）：
對於第二審判決上訴，上訴人應委任律師為訴訟代理人。但上訴
人或其他法定代理人具有律師資格者，不在此限。
上訴人之配偶、三親等內之血親、二親等內之姻親，或上訴人為
法人、中央或地方機關時，其所屬專任人員具有律師資格並經法
院認為適當者，亦得為第三審訴訟代理人。